臺灣高等法院臺南分院刑事裁定　　　　　 九十三年度聲再字第八三號　　　　潛
　　　再審聲請人
　　　即受判決人　甲　○　○
右列聲請人因誹謗案件，對於本院九十三年度上訴字第七七號中華民國九十三年四月
二十七日確定判決（臺灣臺南地方法院九十一年度自字第三六九號），聲請再審，本
院裁定如左：
      主      文
再審之聲請駁回。
      理      由
一、聲請意旨略稱：聲請人因自訴人馬南生自訴誹謗案件，經鈞院判決確定，認聲請
    人意圖散佈於眾，而當著律師事務所職員王相懿，其他不知名員工、客戶及自訴
    人友人魏  砡面前，指摘自訴人馬南生稱：「你看他（指自訴人）與他的姊姊馬
    益民之事情已經由謝碧連、鄭慶海律師處理完畢，今天他沒有錢又來討錢」（台
    語）等語，足以毀損自訴人之名譽，判處聲請人罰金一千元。惟聲請人因發現確
    實之新證據，且原確定判決有重要證據漏未審酌，依刑事訴訟法第四百二十條第
    一項第六款及第四百二十一條規定聲請再審：
(一)聲請人於一審辯論狀內，提出自訴人於民國（下同）四十七年二月四日由胡倜
    群律師見證之繼承權拋棄書、於七十年四月十五日經謝碧連律師書立並見證之
    協議書、於八十二年四月九日經鄭慶海律師書立並見證之協議書、於八十九
    年二月十九日經聲請人及鄭嘉慧律師見證之協議書等書證，證明自訴人已無任何
    權利再就公同共有之財產為主張，可證聲請人上開言論屬為事實之證據資料。惟
    原確定程序卻漏未審酌，且原審縱予審酌，亦未於判決內說明不採納之理由，顯
    有重要證據漏未審酌違誤。
(二)自訴人於八十七年至九十年間，曾向彰化銀行借貸多筆款項，因無力清償經彰化
    銀行民事請求確定，有臺灣臺南地方法院九十二年度訴字第三六二號判決、九十
    三年度聲字第四五二號裁定可證。另自訴人所有之台南市○○區○段二小段一六
    三之一七號土地、建號一二四之一四號建物，亦因積欠聯邦銀行信用卡貸款，無
    法清償，經臺灣臺南地方法院以九十二年執全新字第一一九一號假扣押查封，有
    該土地、建物謄本一份可查，足認自訴人經濟狀況不佳。上開證據為本件判決後
    發現之新證據，均得證明縱使聲請人曾對自訴人為「今天他沒有錢又來討錢」之
    指述，亦與事實相符而應阻卻違法，況聲請人係基於保護其他繼承人之合法利益
    ，就可受公評之事為陳述，在主觀上並無誹謗之惡意，應符合刑法第三百十條第
    三項前段及同法第三百十一條第一款、第三款規定，而不構成毀謗罪。
(三)按憲法第十一條保障人民之言論自由，而刑法第三百十條第一項及第二項誹謗罪
    即係保護個人法益而設，為防止妨礙他人之自由權利所必要，符合憲法第二十三
    條規定之意旨。至刑法同條第三項前段以對誹謗之事，能證明其為真實者不罰，
    係針對言論內容與事實相符者之保障，並藉以限定刑罰權之範圍，非謂指摘或傳
    述誹謗事項之行為人，必須自行證明其言論內容確屬真實，始能免於刑責。惟行
    為人雖不能證明言論內容為真實，但依其所提證據資料，認為行為人有相當理由
    確信其為真實者，即不能以誹謗罪之刑責相繩，亦不得以此項規定而免除檢察官
    或自訴人於訴訟程序中，依法應負行為人故意毀損他人名譽之舉證責任，或法院
    發現其為真實之義務，此經司法院大法官釋字第五○九號解釋在案。依此，聲請
    人既有相當理由確信其為真實，即不得以毀謗罪刑責相繩，且亦不能免除自訴人
    對聲請人故意毀損他人名譽所應負之舉證責任，原審對此未予詳酌，原確定判決
    就事實之認定及法律之適用顯有違誤，故依法聲請再審，請求撤銷原判決云云。
二、按再審為排除確定判決認定事實違誤所設之救濟途徑，其目的在發現實體真實，
    而非常上訴則係針對確定判決法令適用之違誤所設，其目的在於統一法令之解釋
    與適用，二者有所不同。如認原確定判決未予適用相關法條，予無罪判決，則屬
    判決適用法則不當，即法令適用之違誤（最高法院七十三年度台上字第四九九四
    號判例參照）。依刑事訴訟法第四百二十條規定第一項第六款規定，有罪之判決
    確定後，因發現確實之新證據，提起再審，須該發見確實之新證據，足認受有罪
    判決之人應受無罪、免訴、免刑或輕於原判決所認罪名之判決，始得聲請再審，
    如該證據僅足認為原判決所認定之犯罪原因有誤，而非應受上述之判決者，仍不
    足為再審之原因（最高法院二十七年抗字第一七二號判例參照）。又依刑事訴訟
    法第四百二十一條規定，為受判決人之利益聲請再審，係以足影響于判決之重要
    證據漏未審酌，認為有重大錯誤為要件，自係指原確定判決所認定之構成犯罪事
    實，與罪名輕重，以及免訴或必予免刑、減刑有關之事實，有重大錯誤，一經再
    審，即應受無罪、免訴、免刑、減刑或輕于原判所認罪名之判決而言（最高法院
    三十九年度台特抗字第八號裁判參照）。
三、經查：
(一)聲請人對於原確定判決所認定「聲請人對自訴人當著律師事務所職員王相懿，其
    他不知名員工、客戶及自訴人友人魏  砡面前，指摘自訴人馬南生稱：『你看他
    （指馬南生）與他的姊姊馬益民之事情已經由謝碧連、鄭慶海律師處理完畢，今
    天他沒有錢又來討錢』（台語）等語」事實，不為爭執，僅認為其陳述之言詞，
    符合刑法第三百十條第三項前段及同法第三百十一條第一款、第三款規定，應予
    不罰，原確定判決郤認為有罪，予以判刑，有違誤，聲請再審前來。是依聲請人
    之見解，原確定判決認定事實，並無錯誤。自核與再審程序，目的在發現實體真
    實，為排除確定判決認定事實違誤所設之救濟途徑，不相符合，所提出之再審聲
    請，難認有理由。
(二)至聲請人提出臺灣臺南地方法院九十二年度訴字第三六二號判決、九十三年度聲
    字第四五二號裁定、自訴人台南市○○區○段二小段一六三之一七號地上建號一
    二四之一四號建物謄本等證據，認有刑事訴訟法第四百二十條第一項第六款規定
    再審事由「發見確實之新證據」。但依聲請人之見解，原確定判決認定事實，既
    無錯誤，所提出之上揭證據，充其量僅能認為原確定判決認定之犯罪原因有誤而
    已。揆諸最高法院二十七年抗字第一七二號判例見解：「發見確實之新證據，須
    足認受有罪判決之人應受無罪、免訴、免刑或輕於原判決所認罪名之判決，始得
    聲請再審，如該證據僅足認為原判決所認定之犯罪原因有誤，而非應受上述之判
    決者，仍不足為再審之原因。」非為「發見確實之新證據」再審原因。
(三)另聲請人以原確定判決漏未審酌其於一審程序辯論狀提出上開胡倜群律師見證繼
    承權拋棄書、謝碧連律師見證協議書、鄭慶海律師見證協議書、聲請人及鄭嘉慧
    律師見證協議書等證據，依刑事訴訟法第四百二十一條規定聲請再審。然上開證
    據仍不足以生影響於原確定判決所認定之構成犯罪事實有重大錯誤，因聲請人對
    於原確定判決認定事實，並不爭執。依最高法院三十九年度台特抗字第八號裁判
    要旨：「依特種刑事案件訴訟條例第二十八條第二項（現行法第四百二十一條）
    ，為受判決人之利益聲請再審，係以足影響于判決之重要證據漏未審酌，認為有
    重大錯誤為要件，自係指原確定判決所認定之構成犯罪事實，與罪名輕重，以及
    免訴或必予免刑、減刑有關之事實，有重大錯誤，一經再審，即應受無罪、免訴
    、免刑、減刑或輕于原判所認罪名之判決而言。」仍非「重要證據漏未審酌」再
    審原因。
(四)本件聲請人主張原確定判決認定其指摘自訴人：「你看他（指自訴人）與他的姊
    姊馬益民之事情已經由謝碧連、鄭慶海律師處理完畢，今天他沒有錢又來討錢」
    （台語）行為，符合刑法第三百十條第三項前段及同法第三百十一條第一款、第
    三款規定，不構成毀謗罪，原確定判決予以判刑不當云云，顯係指原確定判決未
    予適用該等法條，予無罪判決，有適用法則不當之虞。按判決不適用法則或適用
    不當者，為違背法令，刑事訴訟法第三百七十八條明文規定。依最高法院七十三
    年度台上字第四九九四號判例見解：「原判決既認為被告使用槍枝擊斃沈某之行
    為，係符合警械使用條例第四條第一項第五款、第八條之規定，即依同條例第十
    一條規定為依法令之行為，是則被告之行為係依刑法第二十一條第一項之規定為
    不罰，核與第一審判決認為被告開槍擊斃沈某係正當防衛且未過當，依刑法第二
    十三條之規定其行為不罰，適用法則顯屬不同，乃原判決未依法撤銷改判，竟予
    維持，已難謂無不適用法則之違誤。且第一審判決係以被告之行為係正當防衛且
    未過當，其行為不罰而諭知無罪，為無不合，予以維持，亦有理由矛盾之違法。
    」係屬於確定判決法令適用之違誤，自應依非常上訴程序予以救濟，併予敘明。
四、綜上所述，聲請人提起本件再審之聲請，為無理由，應予駁回。
五、據上論斷，依刑事訴訟法第四百三十四條第一項，裁定如主文。
中  華  民  國      九十三      年        七        月      十四        日
                                臺灣高等法院臺南分院刑事第一庭
                                    審判長法官  黃    崑    宗
                                          法官  田    平    安
                                          法官  蔡    長    林
右正本證明與原本無異。
不得抗告。
                                    法院書記官  李    培    薇
中  華  民  國      九十三      年        七        月      十五        日
